臺灣臺南地方法院刑事判決
111年度易字第1160號
聲  請  人  臺灣臺南地方檢察署檢察官
被      告  雷作富



上列被告因公然侮辱案件，經檢察官聲請簡易判決處刑（111年
度偵字第11966號），本院認不宜以簡易判決處刑（111年度簡字
第2861號），改依通常程序審理，判決如下：
    主  文
雷作富無罪。
    理  由
一、本件聲請簡易判決處刑意旨係以：被告雷作富與雷作貴係兄弟
    ，平日感情不睦，2人於民國110年11月30日15時30分許，至臺
    南市○○區○○○街00號「迦南山莊安養中心」探望母親雷林朝玉
    時，因細故發生爭執，雷作貴遂報警，經臺南市政府警察局
    歸仁分局仁德分駐所員警到場，並通知雷作貴與雷作富至臺南
    市○○區○○○000 號仁德分駐所，詎雷作富竟基於公然侮辱之犯
    意，於同日17時16分許，在不特定人得共見共聞之前開仁德
    分駐所內，向雷作貴做出右手比小指之動作，足以毀損雷作貴
    之人格、名譽。案經雷作貴訴由臺南市政府警察局歸仁分局
    報告臺灣臺南地方檢察署檢察官偵辦後，因認被告雷作富涉
    犯刑法第309條第1項之公然侮辱罪嫌
　　，聲請以簡易判決處刑，本院改依通常程序審理。
二、按不能證明被告犯罪者，應諭知無罪之判決，刑事訴訟法第
    301條第1項定有明文。
三、其次，最高法院110年度台上字第30號判決意旨略如下：
　1.法院於適用刑法第309 條限制言論自由基本權之規定時，應
    根據憲法保障言論自由之精神為解釋，於具體個案就該相衝
    突之基本權或法益（即言論自由及人格名譽權），依比例原
    則為適切之利益衡量，決定何者應為退讓，俾使二者達到最
    佳化之妥適調和，而非以「粗鄙、貶抑或令人不舒服之言詞
    ＝侵害人格權／名譽＝侮辱行為」此簡單連結之認定方式，以
    避免適用上之違憲，並落實刑法之謙抑性。
　2.具體言之，法院應先詮釋行為人所為言論之意涵（下稱前階
    段），於確認為侮辱意涵，再進而就言論自由及限制言論自
    由所欲保護之法益作利益衡量（下稱後階段）。
　3.為前階段判斷時，不得斷章取義，須就事件脈絡、雙方關係
    、語氣、語境、語調、連結之前後文句及發表言論之場所等
    整體狀況為綜合觀察，並應注意該言論有無多義性解釋之可
    能。例如「幹」字一詞，可能用以侮辱他人，亦可能作為與
    親近友人問候之發語詞（如：「幹，最近死到哪裡去了。」
    ），或者宣洩情緒之詞（如：「幹，真衰！」）；
　4.於後階段衡量時，則須將個案有關之一切事實均納入考量。
    比如系爭言論係出於挑釁、攻擊或防衛；是自願加入爭論或
    無辜被硬拉捲入；是基於經證實為錯誤之事實或正確事實所
    作評論等，均會影響個案之判斷。
　5.一般而言，無端謾罵、不具任何實質內容之批評，純粹在對
    人格為污衊，人格權之保護應具優先性；
　6.涉及公共事務之評論，且非以污衊人格為唯一目的，原則上
    言論自由優於名譽所保護之法益（例如記者在報導法院判決
    之公務員貪污犯行時，直言「厚顏無恥」）；
　7.而在無涉公益或公眾事務之私人爭端，
　①如係被害人主動挑起，或自願參與論爭，基於遭污衊、詆毀
    時，予以語言回擊，尚屬符合人性之自然反應，況「相罵無
    好話」，且生活中負面語意之詞類五花八門，粗鄙、低俗程
    度不一，自非一有負面用詞，即構成公然侮辱罪。
　②於此情形，被害人自應負有較大幅度之包容。至容忍之界限
    ，則依社會通念及國人之法律感情為斷。
　③易言之，應視一般理性之第三人，如在場見聞雙方爭執之前
    因後果與所有客觀情狀，於綜合該言論之粗鄙低俗程度、侵
    害名譽之內容、對被害人名譽在質及量上之影響、該言論所
    欲實現之目的暨維護之利益等一切情事，是否會認已達足以
    貶損被害人之人格或人性尊嚴，而屬不可容忍之程度，以決
    定言論自由之保障應否退縮於人格名譽權保障之後。
四、檢察官認被告雷作富涉及刑法第309條第1項之公然侮辱罪嫌
    ，是以「被告雷作富固坦承於前開時地對雷作貴做出比小指之
    動作之事實，惟矢口否認有何前開犯行，辯稱：我比小指是
    要告訴人不要在分駐所內大吵大鬧等語。經查：上開犯罪事
    實，業據告訴人於本署偵查中指訴綦詳，並有本署檢察事務
    官勘驗報告、案發地監視器翻拍相片2張存卷可參，足證被告
    前開所辯，顯係卸責之詞，尚不足採信，是本件事證明確，
    被告犯嫌堪以認定」（詳見聲請簡易判決處刑書）為據。
五、被告雷作富否認涉有刑法第309條第1項之公然侮辱罪嫌，辯
    稱：案發當時，被告是因為告訴人在警局，向被告的女兒大
    喊威脅恐嚇說：你就不要回來看奶奶等語，被告女兒回稱：
    我回來看奶奶，關你什麼事等語，被告因為不認同告訴人的
    暴力恐嚇，為保護被告右側的女兒的人身安全，才出右拳露
    出小指，於情急之下，出於防衛性的動作，是自然防禦反應
    ，對告訴人並無傷害，不是侮辱，沒有侮辱的意思等語。
六、本院依據下列①至③的證據，認為被告因為與告訴人間的親族
    糾紛，確實有如聲請簡易判決處刑書所載時、地，對於告訴
    人做出右手比小指動作的事實：
　　①檢察官提出的「臺灣臺南地方檢察署勘驗報告及案發地監
      視器翻拍照片2張」（見警卷第13頁，偵卷第69至80頁）
      。
　　②本院於審理中勘驗播放案發當時的警局錄影檔案的勘驗筆
      錄（見本院卷第31及32頁）。
　　③被告於偵查中表明：我當時是對著雷作貴比小拇指，是要
      他不要在這個地方大吵大鬧等語（見偵卷第20頁）。
　　④至於被告於審理中所辯：被告伸出右拳露出小指是出於防
      衛被告女兒人身安全的突發自然防禦反應等語，已與被告
      之上開偵查中所辯不符，且本院亦無法認為該等伸出右拳
      露出小指的動作有何足以保護被告女兒人身安全的作用，
      故就此無法執為被告有利之認定，先為說明。
七、本件就最高法院110年度台上字第30號判決意旨的「前階段
    判斷」方面，無法認定被告右手比小指動作具有侮辱意涵：
　　檢察官對於被告上開右手比小指的動作，雖然認為確實是輕
    蔑的表示（見易字卷第36頁），但是這樣的主張，並沒有就
    事件脈絡、雙方關係、語氣、語境、語調、連結之前後文句
    及發表言論之場所等整體狀況，做出綜合觀察，也沒有注意
    右手比小指動作有無多義性解釋的可能，況且，告訴人於偵
    查中只表示：被告比小指難道就不算公然侮辱嗎？等語（見
    偵卷第58頁），也沒有符合綜合觀察的意旨。所以，本件公
    訴並沒有舉證詮釋、確認被告右手比小指的動作是為侮辱的
    意思，本院也無法確認及此，因而，本院不能做出被告這樣
    的舉動具有侮辱意涵的不利於被告的認定。
八、再者，被告上開右手比小指的動作，也無法直接等同於「無
    端謾罵、不具任何實質內容之批評」，所以不能認為是純粹
    在對人格為污衊，難以直接認為告訴人的人格權之保護應具
    優先性。
九、本件就最高法院110年度台上字第30號判決意旨的「後階段
    判斷」方面，無法認為被告言論（舉止）自由之保障應退縮
    於告訴人人格名譽權保障之後：
　1.檢察官對於被告上開右手比小指的動作，雖然認為構成輕蔑
    的表示（見易字卷第36頁），但是該等主張，並沒有顯示出
    將個案（即本件）有關之一切事實都已納入考量，比如系爭
    言論係出於挑釁、攻擊或防衛等。
　2.其次，就本件被告與告訴人間無涉公益或公眾事務之私人爭
    端，檢察官的該等主張，也沒有依照社會通念及國人的法律
    感情為斷，而根據一般理性之第三人，如在場見聞雙方爭執
    之前因後果與所有客觀情狀，於綜合「該言論（舉止）之粗
    鄙低俗程度、侵害名譽之內容、對被害人名譽在質及量上之
    影響、該言論所欲實現之目的暨維護之利益」等一切情事，
    是否會認已達足以貶損告訴人之人格或人性尊嚴，而屬不可
    容忍之程度乙節，作出利益衡量，亦即並沒有就言論自由及
    限制言論自由所欲保護之法益作出該等衡量，因而，本院不
    能認為被告言論（舉止）自由之保障應退縮於告訴人人格名
    譽權保障之後。
　3.從而，本案無論從首揭說明之前階段或後階段加以審查，被
    告對於告訴人做出右手比小指的動作，無法認為構成刑法第
    309條的公然侮辱罪名。
十、綜上所述，本案依據檢察官的舉證，雖然認定被告確實有如
    聲請簡易判決處刑書所載對於告訴人做出右手比小指的動作
    ，但是就案發當時整體的客觀情狀、國民的社會通念及法律
    感情等方面，無法認為被告該等右手比小指的行為已經足以
    構成刑法第309條公然侮辱罪的主、客觀不法構成要件，所
    以不能認為被告觸犯公然侮辱罪嫌。本案既不能證明被告犯
    罪，依法自應對被告為無罪之諭知。
據上論斷，應依刑事訴訟法第301條第1項，判決如主文。
本案經檢察官許嘉龍聲請簡易判決處刑，檢察官李佳潔到庭執行
職務。
中　　華　　民　　國　　111 　年　　11　　月　　30　　日
                  刑事第八庭    法　官  盧鳳田
以上正本證明與原本無異。
如不服本判決應於收受送達後20日內向本院提出上訴書狀，並應
敘述具體理由；其未敘述上訴理由者，應於上訴期間屆滿後20日
內向本院補提理由書（均須按他造當事人之人數附繕本）「切勿
逕送上級法院」。告訴人或被害人如對於本判決不服者，應具備
理由請求檢察官上訴，其上訴期間之計算係以檢察官收受判決正
本之日期為準。
                                書記官  洪筱喬 
中　　華　　民　　國　　111 　年　　12　　月　　2 　　日